臺灣高等法院刑事判決　　　　　　　 100年度上訴字第2058號
上　訴　人
即　被　告　王振名
選任辯護人　高烊輝律師
上列上訴人因殺人未遂案件，不服臺灣板橋地方法院99年度訴字
第3768號，中華民國100 年5 月31日第一審判決（起訴案號：臺
灣板橋地方法院檢察署99年度偵字第16270 號），提起上訴，本
院判決如下：
    主  文
上訴駁回。
    事  實
一、王振名（綽號阿和）前因妨害自由案件，經臺灣士林地方法
    院於民國96年5 月4 日以96年度訴字第73號判處有期徒刑5
    月，並於同年12月7 日確定，再經上開法院以97年度聲減字
    第130 號裁定減刑為有期徒刑2 月又15日確定，嗣經入監執
    行後，於97年7 月13日執行完畢。詎猶不知悔改，緣於99年
    5 月20日下午，王振名因與蔡創明間之金錢糾紛，遭蔡創明
    持安全帽毆打，遂心生不滿，乃與張景泰（綽號醉龍）謀議
    教訓蔡創明。渠等主觀上均預見王振名隨手撿拾之生魚片刀
    或類似之長條型刀械1 把乃係具有相當長度，質地堅硬，且
    極為鋒利而具殺傷力之利器，倘持該刀械朝人之頭部、頸部
    等處揮砍，因頭部、頸部乃屬人體維持生命不可或缺但又極
    為脆弱之部位，一旦遭受刀械揮砍，將可能造成他人身體或
    健康重大不治或難治之重傷害結果，竟共同基於即使發生蔡
    創明受重傷之結果，亦不違背渠等本意之使人受重傷之犯意
    聯絡，於同日晚上11時50分許，由王振名攜帶上開刀械，與
    張景泰一同至臺北縣板橋市（現改制為新北市板橋區○縣○
    ○道7 號即板橋火車站B2樓36STR 樓梯口處蔡創明睡覺之處
    所，將蔡創明叫醒後，先係質問蔡創明為何毆打王振名，繼
    而王振名旋持其所攜帶之上開刀械朝蔡創明頭部、頸部等處
    任意多次揮砍，張景泰則在旁吆喝「給他死」等語，其間並
    對蔡創明拉扯或腳踢，致蔡創明血流如注，受有頭皮裂傷（
    4 公分）、額頭裂傷（8 ×4 公分）、右頸裂傷（7 公分）
    、左頸裂傷（18×4 公分）、左臉裂傷（14×4 公分）、鼻
    頭裂傷（2 公分）、右胸壁（6 公分）、左胸壁（2 公分）
    、右前臂（4 公分、6.5 公分）、右手腕（6 公分）併橈神
    經斷裂、橈側伸腕短肌腱斷裂、左中指裂傷（3 公分）、左
    無名指裂傷（3 公分）、左小指裂傷（2 公分）等之大撕裂
    裂傷等傷害，嗣因蔡創明無法承受，示弱表示渠等已有砍到
    即可，請渠等可先離去，王振名與張景泰始作罷而離開現場
    ，蔡創明方自行至板橋火車站大廳求救，路人見狀即叫救護
    車緊急將蔡創明送往亞東紀念醫院急診救治，蔡創明始免於
    遭受身體或健康重大不治或難治之重傷害結果。
二、案經蔡創明訴由內政部警政署鐵路警察局高鐵警務段報告臺
    灣板橋地方法院檢察署檢察官偵查起訴。
    理  由
壹、程序方面
    按被告以外之人於審判外之言詞或書面陳述，除法律有規定
    者外，不得作為證據，刑事訴訟法第159 條第1 項固有明文
    ；惟被告以外之人於審判外之陳述，雖不符同法第159 條之
    1 至之4 規定，而經當事人於審判程序同意作為證據，法院
    審酌該言詞陳述或書面陳述作成時之情況，認為適當者，亦
    得為證據。又當事人、代理人或辯護人於法院調查證據時，
    知有第159 條第1 項不得為證據之情形，而未於言詞辯論終
    結前聲明異議者，視為有前項之同意，同法第159 條之5 亦
    定有明文。本件被告及辯護人於本院審判程序中，對於本案
    相關證人於警詢、偵查中之證述暨其他相關具傳聞性質之證
    據資料之證據能力，均表示無意見，且迄於言詞辯論終結前
    亦未聲明異議。本院審酌本案證人之陳述及證據資料作成時
    之情況，核無違法取證或其他瑕疵，證據力亦無明顯過低之
    情形，認為以之作為證據為適當，是依刑事訴訟法第159 條
    之5 規定，前述證人於審判外之陳述及相關證據資料，均得
    作為證據。
貳、實體方面
一、訊據上訴人即被告王振名於本院準備程序中，對於上開事實
    坦承不諱，核與告訴人蔡創明指訴及證人邱勝年證述情節大
    致相符（見偵卷第128 至130 頁、第140 、141 頁、原審卷
    第111 至117 頁），復有亞東紀念醫院99年5 月21日出具之
    診斷證明書、同院100 年3 月22日亞醫歷字第1006410151號
    函、內政部警政署刑事警察局99年7 月5 日刑醫字第099007
    4838號鑑定書各1 份及警方所拍攝之照片等在卷可佐（見偵
    卷第25頁、第36至45頁、第115 至118 頁、原審卷第79頁）
    ，被告嗣於本院審理時，辯稱當時持水果刀，有喝酒，主觀
    上並沒有殺人或使人受重傷害之意思云云，惟查：
（一）被告於警詢時供稱：99年5 月20日下午，因與蔡創明有金
      錢上的糾紛，我積欠金錢無力償還，蔡創明就持安全帽打
      我的額頭，事後心有不甘，乃於同日晚上11時50分許，持
      生魚片刀砍蔡創明等語（見偵卷第7 頁）；又被害人蔡創
      明於警詢中陳稱：之前我利用被告的郵局帳號，請朋友匯
      新台幣（下同）五千元到被告戶頭，再轉交給我使用，但
      被告沒有把錢給我，事發當日中午，被告主動跟我解釋說
      現在身上沒有錢，我當場很生氣有指責他，並且有出手毆
      打被告，可能造成他不滿等語（見偵卷第13頁）；共犯張
      景泰於偵查中陳稱：我跟被告本來在火車站北二門喝酒，
      喝完酒，被告提到下午蔡創明打他的事，被告說要去找蔡
      創明理論等語（見偵卷第97頁），及證人邱勝年證稱：20
      日中午被告與被害人因金錢糾紛起口角，被告遭到被害人
      毆打，所以，被告晚上才夥同張景泰找被害人等語（見偵
      卷第19、22頁），是依上開指述與證述情節觀之，堪認被
      告係因案發當日下午，遭蔡創明持安全帽毆打，而心生不
      滿，乃與張景泰共同萌生教訓被害人之意可明。
（二）又被告於警詢時即供稱：係持生魚片刀砍傷蔡創明（見偵
      卷第6 頁）；證人邱勝年於警詢時證稱：係長度約30公分
      之生魚片刀（見偵卷第22頁）；被害人蔡創明於偵查中亦
      指稱被告是拿生魚片刀往其頭部砍等語（見偵卷第129 頁
      ），再依監視器翻拍照片觀之（見偵卷第79頁、原審卷第
      61頁），雖無法清楚辨識被告右手所持刀械之種類為何？
      但依其刀影仍可認定係有相當長度之刀械，與切生魚片所
      用之長條型刀較相近，而非一般小型水果刀可比擬，是本
      件被告所持砍傷告訴人之刀械，應認係生魚片刀或類似之
      長條型刀械，較符合事實。
（三）按頭部、頸部乃係人體極為重要但又極為脆弱之部位，若
      經任何外力硬物重擊或利器揮砍，均足以造成人之身體或
      健康受有重大且不能治療或難以治療之重傷害結果之可能
      ，此乃吾人日常生活經驗體察知悉之事，而被告與張景泰
      二人係智識思慮俱屬正常之成年人，依渠等社會生活之通
      常經驗與智識程度，對此應有認識，斷無諉為不知之理。
      被告主觀上對此既有所預見，竟仍手持前揭刀械，朝告訴
      人頭部、頸部等處多次揮砍，且觀諸前揭亞東紀念醫院診
      斷證明書及書函所載，告訴人頭部、頸部因遭被告王振名
      持刀揮砍，即有高達六處受有大撕裂裂傷，若未及時就醫
      致失血過多，將危及生命，亦可見被告王振名持刀揮砍之
      力道甚猛，將足以造成告訴人身體或健康受有重大不治或
      難治之重傷害結果之可能，竟仍在憤憤難平下執意揮砍，
      被告確有使人受重傷結果亦不違背渠本意之間接故意，灼
      然明甚，被告前開辯解，自無足取。
（四）公訴意旨固以：被告與張景泰二人係共同基於殺人之犯意
      ，而為前揭持刀揮砍告訴人之行為，致告訴人受有前揭傷
      害，因認被告與張景泰二人所為均係殺人未遂之犯行云云
      。按刑法上殺人未遂、重傷未遂、傷害罪之區別，端在行
      為人犯罪之故意為如何，即行為人於下手加害時，究係出
      於使人死亡、重傷或傷害之明知或預見，並有意使之發生
      為斷，至被害人受傷部位與多寡、傷勢輕重程度如何、是
      否為致命部位及行為人所用之兇器，雖可藉為認定犯意究
      屬如何之心證，但僅足供為認定之重要參考資料，尚不能
      據為區別殺人未遂、重傷未遂與傷害之絕對、唯一之標準
      ，猶須斟酌當時客觀環境、行為人下手之經過及其他具體
      情形加以判斷（最高法院18年上字第1309號、19年上字第
      718 號、20年非字第104 號、55年台上字第1703號判例意
      旨暨69年度台上字第5155號、77年度台上字第4246號、90
      年度台上字第1897號、93年度台上字第618 號判決意旨若
      資參照）。又殺人罪之成立，須於實施殺害時，即具有使
      其喪失生命之故意，倘缺乏此種故意，僅在使其成為重傷
      ，而結果致重傷者，衹與使人受重傷之規定相當，要難遽
      以殺人未遂論處（最高法院48年台上字第33號判例意旨參
      照）。經查，被告與告訴人係朋友，平日尚會一同飲酒聊
      天，彼此間除有些許金錢糾紛外，並無其他深仇大恨，此
      經被告、共犯張景泰與告訴人於原審審理時供述及證述明
      確，就犯罪動機而言，被告與張景泰二人當無僅因被告王
      振名與告訴人有些許金錢糾紛，被告王振名前遭告訴人持
      安全帽毆打之小事，即具有非置告訴人於死而後快，或即
      令告訴人死亡亦不違背其本意之殺人犯意可言。再者，以
      被告與張景泰二人當時所處之人數上及武力上之絕對優勢
      ，加諸當時夜深人靜，案發地點幾無往來之他人，告訴人
      甚難尋求救援，苟被告果有意致告訴人於死，實屬輕而易
      舉之事，然被告於告訴人示弱求饒之後，即離開現場，放
      任告訴人上樓尋求救援，是以被告與張景泰二人應無殺人
      之犯意，甚為顯然。至共犯張景泰於被告王振名持刀揮砍
      告訴人之時，固有吆喝「給你死」等語，然審諸被告與張
      景泰二人當時均屬酒後，此亦經被告、共犯張景泰及告訴
      人於原審審理時各自供述及證述無訛，則張景泰在酒後自
      我控制能力可能較差之情況下，其如因欲與被告王振名共
      同教訓告訴人，乃口呼上述話語，亦非難以想像，且正因
      酒後可能失控，被告與張景泰是否確有殺害告訴人之意思
      ，抑或僅係張景泰於酒後為求心情之發洩，始口不擇言，
      更非無疑，自難徒執上開話語之表面文意，即遽認被告與
      張景泰二人確有殺人之犯意。此外，復查無其他積極證據
      ，足資證明被告確有殺人未遂之犯行，則被告是否確有殺
      人未遂之犯行，猶有合理之懷疑，自難遽以殺人未遂罪對
      被告相繩。公訴意旨認被告所為係該當殺人未遂犯行，容
      難採認。
（五）綜上所述，被告與張景泰共同基於重傷害之間接故意，對
      告訴人著手為重傷害之行為，惟未致生重傷害之結果，足
      徵被告確有重傷害未遂之事實，是以本件事證已臻明確，
      被告之犯行應堪認定。
二、核被告所為，係犯刑法第278 條第3 項、第1 項之重傷害未
    遂罪。公訴意旨認被告係犯刑法第271 條第2 項、第1 項之
    殺人未遂罪嫌云云，容有誤解，業如前述，惟起訴之社會基
    本事實既屬同一，爰依法變更起訴法條。被告與張景泰二人
    就上開犯行有犯意聯絡及行為分擔，均為共同正犯。被告重
    傷害告訴人而未遂，依刑法第25條第2 項規定，減輕其刑。
    被告前有如犯罪事實欄所載前科執行完畢之紀錄，此有本院
    被告前案紀錄表2 份在卷可按，渠受有期徒刑執行完畢，於
    5 年以內故意再犯本件有期徒刑以上之罪，為累犯，應依刑
    法第47條第1 項規定，加重其刑，並先加後減之。
三、原審認被告所為係犯重傷害未遂罪，變更起訴法條，適用刑
    法第28條、第278 條第3 項、第1 項、第25條第2 項、第47
    條第1 項等規定，並審酌被告僅因與告訴人間之些許金錢糾
    紛，前遭告訴人持安全帽毆打，即心生不滿，無視告訴人可
    能將受有重傷害，猶在板橋火車站地下二樓此種公眾場所，
    持刀多次揮砍告訴人，雖終未發生重傷害結果，但告訴人仍
    受有前揭非輕之傷勢，告訴人若未即時就醫治療，恐因失血
    過多而危及生命，是以本件如發生不幸之結果，勢將演變成
    社會重大公安事件，惡化一般民眾對於自身安全應受有保障
    之信任感，被告所為自應受有相當程度之刑事非難；惟被告
    於犯後尚知與告訴人達成和解（僅賠償部分金額，尚未全數
    賠償），告訴人亦當庭表示願意原諒被告二人，兼衡被告之
    犯罪動機、目的、手法、智識程度非高、家庭狀況等一切情
    狀，量處有期徒刑三年，以資懲儆。另說明被告王振名持以
    重傷害告訴人未遂之前揭刀械1 把並未扣案，且該刀械為被
    告所拾取，應非被告所有，縱認係被告所有，既已去向不明
    ，為免將來執行上之困擾，爰不予宣告沒收。核其認事用法
    ，尚無違誤，量刑亦屬妥適；被告上訴意旨略以：原審審理
    庭後，被告與被害人簽立和解書，被害人也撤回告訴，原判
    決未及審酌於此云云，指摘原判決不當，惟查，原審於100
    年5 月5 日審理時，告訴人當庭表示願意原諒被告，並陳明
    已與被告約定賠償十萬元，被告已給付二萬五千元，希望被
    告儘速給付餘款等語（見原審卷第145 頁），嗣被告於辯論
    終結後宣判前，提出和解契約書，該和解書內容記載被告願
    賠償十萬元，扣除已給付之二萬五千元外，於5 月27日再給
    付二萬元，其餘五萬五千元，自100 年6 月起至101 年4 月
    止，分期清償按月每月給付五千元。依該和解內容與告訴人
    當庭所陳述之內容，並無二致，而原判決就此和解內容亦已
    說明被告已與告訴人達成和解（僅賠償部分金額，尚未全數
    賠償）等語，是原判決量刑時，顯已斟酌被告與告訴人達成
    和解之事項，至於告訴人具狀撤回告訴，等同表明其已原諒
    被告，然本件犯行，並非告訴乃論之罪，告訴人撤回告訴予
    否就判決結果不生影響，是被告前開上訴意旨，為無理由，
    應予駁回。
據上論斷，應依刑事訴訟法第368條，判決如主文。
本案經檢察官張啟彬到庭執行職務。
中    華    民    國   100    年    9     月    13    日
                  刑事第一庭審判長法  官  葉騰瑞
                                  法  官  莊明彰
                                  法  官  彭政章
以上正本證明與原本無異。
如不服本判決，應於收受送達後10日內向本院提出上訴書狀，其
未敘述上訴之理由者並得於提起上訴後10日內向本院補提理由書
（均須按他造當事人之人數附繕本）「切勿逕送上級法院」。
                                  書記官  杜宜寧
中    華    民    國   100    年    9     月    13    日
附錄本判決論罪科刑之法條：
刑法第278 條：
使人受重傷者，處五年以上十二年以下有期徒刑。
犯前項之罪因而致人於死者，處無期徒刑或七年以上有期徒刑。
第一項之未遂犯罰之。